臺灣彰化地方法院民事裁定　　　　　　 100年度事聲字第39號
異　議　人　台北富邦商業銀行股份有限公司
法定代理人　韓蔚廷
代　理　人　蘇新
異　議　人　臺灣新光商業銀行股份有限公司
法定代理人　李增昌
代　理　人　張紘瑞
異　議　人　豐（台灣）商業銀行股份有限公司
法定代理人　李鐘培
異　議　人　誠第一資產管理股份有限公司
法定代理人　王裕南
相　對　人
即債務人　　吳怡芳
上列異議人就相對人等間更生之執行事件，對民國100年2月24日
本院民事執行處司法事務官所為99年度司執消債更字第6號之裁
定聲明異議，本院裁定如下：
    主      文
原裁定廢棄。
    理      由
一、按民事訴訟法第240條之4第1、2、3項分別規定， 當事人對
    於司法事務官處理事件所為之終局處分，得於處分送達後十
    日之不變期間內，以書狀向司法事務官提出異議。司法事務
    官認前項異議有理由時，應另為適當之處分；認異議為無理
    由者，應送請法院裁定之。 法院認第1項之異議為有理由時
    ，應為適當之裁定；認異議為無理由者，應以裁定駁回之。
    次按債務人有薪資、執行業務所得或其他固定收入，法院認
    更生方案之條件公允者，得不經債權人會議可決，逕依債務
    人之聲請或依職權以裁定認可更生方案，消費者債務清理條
    例第64條第1項固有明文。惟所稱條件公允，除債權人間須
    依債務人每期可清償金額受公平受償外，尚包括據以計算每
    期可清償金額之必要支出合理、必要且真實，始能謂公允。
二、異議人新光商業銀行股份有限公司 (下稱新光銀行)異議意
    旨略以：債務人無擔保及無優先權之債務合計4,061,403元
    ，還款成數僅18.91%，其所提更生方案還款成數過低，而債
    務人年僅31歲，正值青年，且有穩定職業及收入，若更生方
    案8年期滿依約履行後，債務人亦僅39歲，易讓人使有能力
    還款之債務人及一般社會大眾產生僥倖心理，降低還款意願
    。建請債務人將扶養費部分，由其他兄弟姊妹負擔，已增加
    還款金額，請求廢棄原裁定。
三、異議人豐 (台灣)商業銀行股份有限公司 (下稱豐銀行)
    異議意旨略以：債務人年僅30歲，負工作及債務清償能力，
    離法定退休年齡尚有35年，應有足夠能力分期償還欠款，應
    積極尋求更高收入或兼職以增加收入來源，撙節開支償還債
    務，若僅以短暫性月收入18,000元認定債務人爾後還款能力
    ，以其勞動力尚有35年而言，顯有收入低估之嫌，無非係鼓
    勵不思努力增加收入、節省支出努力償債，藉由更生程序以
    達到大幅減免債務之目的，況債務人所積欠之債務多為信用
    卡債務，顯屬消費者債務清理條例 (下稱消債條例)第134條
    第4款規定浪費、賭博或其他投機行為，致財產顯然減少或
    負擔過重之債務之情，是本件債務人不思及此，明知其清償
    能力有限仍為與其經濟狀況顯不相當之消費行為，而僅於8
    年期間清償債權總額18.91%之債務，實有違社會公平正義原
    則，請求廢棄原裁定。
四、異議人台北富邦商業銀行股份有限公司 (下稱台北富邦銀行
    ) 異議意旨略以：債務人持其所核發之信用卡墊三商美邦人
    壽人身保險保費，然未見債務人向鈞院陳報既存之人壽保險
    契約，似有匿報之嫌，請求鈞院確認核實。另，債務人債務
    不斐，非必要之商業保險，實有解除之必要，以傾力償還債
    務，減少債權人之損失，是本件更生方案之認可，難認以符
    合公序良俗之期待。再者，鈞院之認可理由博引可處分所得
    基準等理論依據，然可處分所得基準僅係消債條例最低清償
    限制，確非公允與否之絕對標準，揆諸債務人時值青壯，而
    債務人之工作餘年、償債意圖、心態及工作年限長短、債權
    人受償比例、額度、期間等因素，更應兼籌並顧，始符合消
    債條例真正立法意旨，否則更生方案易顧此失彼，甚至造成
    債權人之損失，使債務人得以脫免債務之清償，不啻與消債
    條例協助債務人實質之經濟重建、衡平保障債權人公平受償
    之初衷，迭有牴觸，是本件債務人所提更生方案，顯仍悖於
    消債條例之原則，且違反消債條例第63條第1項第3款公序良
    俗之情事，難認公允，請求廢棄原裁定。
五、經查：
    (一)異議人誠公司、新光銀行、豐銀行以債務人現年39
        歲，離法定退休年齡尚有35年，以薪資18,000元為計算
        認定其還款能力，顯有收入低估之嫌，而認系爭更生方
        案僅以債務人目前月薪為其收入之認定不合理。惟按本
        條例之立法目的，係在使陷於經濟上困難之消費者，得
        依本條例清理債務，以妥適調整其與債權人間之權利義
        務，並重建其經濟生活，是更生方案之條件是否公允，
        當係以債務人是否以其現有之資力，扣除必要生活支出
        後，已盡其最大能力清償為斷。至於債務人日後收入是
        否得以增加，乃屬無法明確衡量、將來不可預測之事，
        自無由據以為更生方案是否公允之判斷基礎，況本件亦
        將配偶收入併入計算，考量其全戶所得，是以債務人以
        現有薪資為其更生方案之收入數額，難認為不公允，此
        部分之異議為無理由。
    (二)異議人台北富邦公司稱債務人未陳報非強制性保險之契
        約，似有匿報之嫌，雖債務人未陳報保險契約，但並未
        隱匿其有購買非強制性保險一事，且提出三商美邦人壽
        保險股份有限公司保單頁面附卷供參，難認有匿報之嫌
        。又異議人復稱債務人應將保單解約以清償債務，惟按
        消債條例之立法目的，乃在於幫助經濟陷入困境之債務
        人，得藉由更生或清算程序，走出經濟困境。更生程序
        為重建型債務清理程序，原則上以債務人提出之更生方
        案為基礎，故其現有財產並未於更生程序中受變價而喪
        失，實係以其於程序開始後之薪資或其他收入作為償債
        財源而公平分配於債權人，與清算程序係以現有財產作
        為清算財團，由管理人加以變價後，將所得價金按優先
        劣後順序及債權額比例分配予等值化之債權人不同。故
        而本件異議人主張債務人應解除三商美邦人壽相關保險
        契約以積極償債，與更生程序之目的不符，於法無據。
    (三)異議人誠公司、新光銀行認債務人還款成數低就扶養
        費部分，債務人主張每月必要支出包含扶養費3,000 元
        ，是債務人既已無力清償債務，就子女扶養費部分，請
        債務人之兄弟姊妹負擔實無理由，然似得由債務人配偶
        蕭定佳負擔，以提高債務人更生方案之還款金額。查債
        務人配偶之月薪資37,000元，扣除每月協商款項14,292
        元（蕭員於95年5月間與金融機構達成協議）後及每月
        必要支出以行政院主計處公布之99年度臺灣省平均每人
        每月最低基本生活費用為計算，尚餘12,879元【計算式
        ：37,000-14,292-9,829＝12,879】，就扶養費以財政
        部公告98年度扶養免稅額每人82,000元，即每月6,833
        元為計算，債務人配偶除上述支出外，再扣除子女扶養
        費6, 833元後，尚餘6,046元【計算式：12,879-6,833
        ＝6, 046】，是由債務人配偶負擔扶養費用，似應屬可
        行，而就債務人主張扶養費3,000元之部分自得以提高
        清償金額，況就原裁定合併計算債務人之配偶薪資
        37,000 元及協商款項14,292元，其全戶所得扣除必要
        費用後，每人每月尚有10,903元可資使用，已高於行政
        院公布之台灣省平均每人每月最低生活費用9,829元，
        原裁定未及審究上情，對各債權人而言實稍欠公允，另
        就扶養費之部分，經本院發函詢問債務人，債務人同意
        由其配偶負擔扶養費3,000元後，至少可以提高更生方
        案之還款額度3,000元，有債務人之陳報狀附卷可稽，
        就更生方案所列債務人清償額度似有再提高之幅度。
六、綜上，本件原裁定遽依相對人所提出之更生方案而為認可，
    經本院函查，債務人同意再提高還款金額，是本件更生方案
    難認確已斟酌相對人及其債權人權益之平衡，所定內容有再
    為更正之必要。從而，異議人請求廢棄原裁定，為有理由，
    應予准許，爰廢棄原裁定，並由本院司法事務官依法另行審
    究處理。
七、據上論結，本件異議為有理由，依民事訴訟法第240條之4第
    3 項，裁定如主文。
中    華    民    國   100    年    4     月    27    日
              民事第二庭    法      官  李言孫
上為正本係照原本作成。
如不服本裁定，應於裁定送達後10日內，以書狀向本院提出抗告
，並繳納抗告費新臺幣1千元。
中    華    民    國   100    年    4     月    27    日
                            書  記  官  林曉汾